【裁判字號】    95,聲判,52
【裁判日期】    950519
【裁判案由】    聲請交付審判
【裁判全文】
臺灣臺北地方法院刑事裁定              95年度聲判字第52號
    聲  請  人  甲○○
    代  理  人  張豐祥律師
    被      告  乙○○
                丙○○
上列聲請人因告訴被告詐欺等案件，不服臺灣高等法院檢察署檢
察長駁回再議之處分（九十五年度上聲議字第三０八號），聲請
交付審判，本院裁定如下：
    主  文
聲請駁回。
    理  由
一、按告訴人不服上級法院檢察署檢察長或檢察總長認再議為無
    理由而駁回之處分者，得於接受處分書後十日內委任律師提
    出理由狀，向該管第一審法院聲請交付審判；法院認為交付
    審判之聲請不合法或無理由者，應駁回之，刑事訴訟法第二
    百五十八條之一、第二百五十八條之三第二項前段，分別定
    有明文。
二、聲請交付審判意旨略以：
（一）聲請人甲○○係擬前往大陸籌設之浦士利農業休閒有限公
      司（經營高爾夫球練習場，下稱浦士利公司）負責人，被
      告乙○○係共同投資成立公司而受聲請人委任前往大陸執
      行公司籌設及高爾夫球練習場興建業務，詎被告乙○○偽
      以上述業務之需要，先後要求聲請人交付土地租金人民幣
      九十五萬元、圍網費人民幣十六萬元、整地費人民幣八萬
      元、建築工程費前期款人民幣七十五萬元，被告乙○○於
      聲請人交付上開款項後，即藉詞阻止聲請人前往大陸 (以
      傳真、電話稱有人檢舉違法吸金、虛報工程費、詐騙股東
      、會員云云)，聲請人不明所以甚為詫異，乃決定前去瞭
      解究竟，詎聲請人於民國九十一年十月十一日到達南京市
      質問傳真之檢舉信內容時，被告乙○○含糊其詞，旋將已
      辦妥之浦士利公司營業執照、公司大小章交與聲請人後，
      即藉詞離開，逃逸無蹤。經向當地公安單位報請協查，該
      公安人員查出存於土地出租單位「八卦洲鎮五四村民委員
      會」之土地租賃合同，租金為一年一付，第一年租金僅為
      人民幣九萬六千元，與被告交付聲請人之土地租賃合同之
      一次預付三年人民幣九十萬元，加上地上補償費即青苗費
      五萬元共九十五萬元不同。再向負責該高爾夫球練習場工
      程單位查詢，始知被告除支付地上補償即青苗費五萬元外
     ，其餘各該款項均末支付，而依公司章程被告應繳交之出
     資款新臺幣六百萬元，至其所稱要繳清之日即九十一年十
     月二十日止亦僅繳交七萬餘元而已。是被告乙○○以偽造
     之土地租賃合同、偽以支付租金、工程款等合於其籌設公
     司需要之詞，向聲請人詐取款項甚明。原檢察官率認現金
     支出傳票、支出證明單、工作報表、公司章程等為「片面
     之書面證據」，認難為被告乙○○涉犯詐欺罪嫌之不利判
     斷，而於被告乙○○為何將合計人民幣一百九十四萬元之
     現金支出傳票、支出證明單交付被告？其在製單、現金支
     出傳票覆核欄及支出證明單經手欄簽名係何意義？為何交
     付聲請人一百九十四萬元之憑證而實際僅支出五萬元其餘
     均未支出？又為何逃逸等足為判斷被告犯罪之事實，均末
     調查審認詳為說明，顯有未盡調查能事、違背論理法則及
     經驗法則，而為與事實不符之認定之違法。復有聲請人於
     被告乙○○逃逸後向當地公安報案查得之上開一年一付且
     第一年僅人民幣九萬六千元之土地租賃合同（非被告所稱
     之人民幣九十萬元）及聲請人在被告乙○○於辦公室所留
     資料中查獲租金為人民幣五十六萬元之收據等件為憑，足
     證被告乙○○以不實之支出文件向聲請人及其它股東行詐
     ，又參以被告乙○○身負公司之籌設事務，有一百五十畝
     土地已整地、圍網，正待建築等工作進行，竟於九十四年
     十月十一日未辦理辭職即逃逸無蹤之不合於一般受任處理
     事務者之常規等情，足見被告乙○○確有詐欺、背信等犯
     行。
（二）又聲請人確有為被告乙○○支付新臺幣二百萬元以代其清
      償積欠何其昀之債務，惟此代償係被告利用聲請人對其信
      任，而以「何某催討甚急，如未償還將無法專心在大陸投
      資的公司工作」等語使聲請人陷於不疑有詐之錯誤，此觀
      代償時間在九十一年九月十八日，距被告同年十月十一日
      逃逸不到一個月，且數額甚鉅，顯屬預謀之施詐，詐欺犯
      行甚明。原檢察官以代償時被告乙○○、聲請人及何其昀
      三人均在場決議，聲請人仍應審慎評估而決定等情，認被
      告無不法所有意圖，實有未參酌被告乙○○要求代償之說
      詞、距其逃逸時間之接近、金額之大等情，顯係利用聲請
      人需要其在大陸處理事務及對其信任之心理而有不法所有
      之意圖，亦有違誤。
（三）另被告乙○○於九十一年四、五月間向聲請人調借現金新
      臺幣一百萬元，係在其受委任前往大陸南京籌備浦士利農
      業休閒公司期間，顯係利用已取得聲請人信任之機會而使
      之陷於不疑有詐之錯誤，並於支票退票後，藉詞拖延，嗣
      於同年十月十一日竟以身負公司籌設重任，且已整地、建
      築設計已完成，正待進行興建工程之際，未辦理離職即逃
      逸無蹤，顯有預謀而有不法所有意圖，詐欺犯行明確，而
      被告丙○○以不能兌現之支票提供被告乙○○，應有犯意
      之聯絡。原檢察官以被告乙○○所辯聲請人未交付全額等
      不實之言為可信，顯有未注意支票本身即為證據之疏失，
      亦違反二人間以現金交付而未為第三人所見乃社會上常事
      之經驗法則。又以與本件不相關之聲請人之姐與被告乙○
      ○岳母間曾匯款四十八萬元乙事，因聲請人答稱不知情，
      故認與常理不符，並據為被告二人辯解為可採之論述，率
      予認定聲請人僅借被告二人四十八萬元，顯有未依證據率
      予認定事實及論述不合於論理法則之違誤，爰依法聲請交
      付審判等語。
三、本件聲請人係以被告乙○○、丙○○涉犯詐欺罪嫌，向臺灣
    臺北地方法院檢察署檢察官提出告訴，經該署檢察官於九十
    四年四月三十日以九十三年度偵字第一三０七號為不起訴處
    分，聲請人不服聲請再議，嗣經臺灣高等法院檢察署檢察長
    發回臺灣臺北地方法院檢察署續行偵查，復經該檢察署檢察
    官於九十四年十一月二十七日以九十四年度偵續字第二三五
    號為不起訴處分，聲請人不服聲請再議，亦經臺灣高等法院
    檢察署檢察長於九十五年一月二十日以九十五年度上聲議字
    第三０八號認再議為無理由而駁回再議。經查：
（一）關於聲請人指訴被告乙○○偽以與聲請人在大陸所籌設浦
      士利公司需要，向聲請人先後詐取人民幣九十五萬元、十
      六萬元、八萬元、七十五萬元等部分，聲請人所提出用以
      證明其曾交付被告乙○○之卷附現金支出傳票、支出證明
      單等影本共三紙，業據被告乙○○供稱聲請人實際上並未
      支付各該費用，該等文件只是為向股東募資而應聲請人要
      求所製作，該證明單亦僅係準備支出但尚未支出時所製作
      等語，而以上開傳票、支出證明單及聲請人於聲請交付審
      判時所提出之其餘支出證明單、付款憑證暨借款單影本等
      文件之內容，均僅足說明該公司內部有該等帳冊紀錄文件
      ，且該等文件所載費用之支出名義人又為公司而非聲請人
      ，則各該費用實際係由何人所提供及實際上有無付款、付
      款對象為何人等均難據之憑斷，原不起訴處分意旨以各該
      文件並無從證明聲請人有交付各該款項與被告乙○○，並
      以聲請人復無法提供任何實際付款之資料等情，認尚無積
      極證據足以證明被告乙○○確有收受聲請人此部份所指訴
      款項，其認定並無違誤。另聲請人所指稱其事後向大陸地
      區公安查得之土地租賃書租金數額與前開傳票所載金額不
      符一節，以聲請人所述被告乙○○交付之土地租賃合同書
      並非業經締約者簽名而生效之合約書，有該合同書影本一
      份在卷可按，聲請人是否足以因之陷於錯誤，饒有疑問，
      遑論被告乙○○是否有隱匿聲請人所提出自大陸地區公安
      處查得之土地租賃合同記載金額之相關簽約情形卻佯稱須
      支付高於實際訂約之土地租金而要求聲請人交付款項以施
      用詐術之行為，業為被告乙○○所否認，並稱係聲請人要
      求以較高金額之契約記載較有利聲請人向其他股東募款等
      語，此部分僅有聲請人之片面指述，加之以聲請人與被告
      乙○○既係合資欲經營公司，所交付款項之情由是否如聲
      請人所指稱僅限於特定費用之支付而不包括為當時公司所
      有經營行為所需等，亦有疑問，被告有無向聲請人佯稱需
      款而專用於給付各該特定款項卻事後未為給付之詐欺行為
      ，均難憑認，遑論如前述，在聲請人究竟有無交付被告乙
      ○○各該款項又無積極證據堪認屬實之情形下，更難徒憑
      聲請人之唯一指訴即認被告乙○○有此部份詐欺取財或侵
      占等犯行。又聲請人另謂被告乙○○事後逃逸無蹤云云，
      姑不論被告乙○○於本案偵查中仍到庭陳述並無逃逸情形
      ，且被告乙○○事後有無依公司程序在大陸地區辦理辭職
      或擅離職守等，與被告乙○○其前有無向聲請人詐欺取財
      本無涉，自亦不足憑此為不利被告乙○○之認定。
（二）關於聲請人指訴被告乙○○施用詐術使其代償被告乙○○
      積欠案外人何其昀之二百萬元部分，原不起訴處分書已依
      據證人何其昀之證述說明聲請人斯時既係因被告乙○○已
      無力清償積欠案外人何其昀之債務始代為清償，其對被告
      乙○○支付能力不足當知悉而予以評估，其卻仍同意代為
      清償，已難認聲請人代為清償之行為有何係被告乙○○施
      用詐術而陷於錯誤之情形，而聲請人所指摘被告乙○○事
      後相隔近一月即逃逸者，至多要屬事後被告乙○○無力依
      約定返還借款之債務不履行問題，亦難謂被告乙○○事前
      有何對聲請人施用詐術之行為。
（三）關於聲請人所指訴被告乙○○、丙○○以詐術向其借款一
      百萬元部分，業據被告乙○○供稱當初因缺錢欲向聲請人
      借款，經聲請人表示可簽發支票借借看，伊才交付由被告
      丙○○所簽發之上開面額各五十萬元支票二紙與聲請人，
      但之後僅取得聲請人預扣利息二萬元後所交付新臺幣四十
      八萬元，另一紙支票則未歸還等語，並提出該筆四十八萬
      元款項係以聲請人之姊李雪娥名義匯入被告乙○○岳母簡
      素珠所有中國信託商業銀行帳戶存摺影本一份為憑，反而
      聲請人對此均未能提出所交付借款一百萬元之來源或匯款
      資料等以供核對，事後聲請人雖又稱該筆借款係自伊所有
      之合庫帳戶領出現金一百萬元後交付，迄今仍未能提出該
      資金提領資料證明之，已難認聲請人所稱有交付該二紙支
      票面額一百萬元一節屬實，加之被告乙○○所交付被告丙
      ○○簽發之面額各為新臺幣五十萬元支票二紙之票據帳戶
      ，在簽發交付聲請人前未久之九十一年四月二十三日固有
      一次退票紀錄，惟當時甚至迄今並無經列為拒絕往來帳戶
      而無力兌付情形，有中國信託商業銀行函文影本一份在卷
      足稽，以迄今該帳戶仍屬正常帳戶之情況，亦難僅憑其前
      一次退票紀錄即謂被告乙○○斯時即有交付無兌付能力支
      票為擔保而取信聲請人以詐借款項之詐欺行為；再聲請人
      既自承相關借款情形被告丙○○並未參與，且如前述，被
      告乙○○部分並無積極證據堪認其就此有詐欺取財行為，
      自亦難認被告丙○○有何與被告乙○○有犯意聯絡對聲請
      人為詐欺取財行為。
四、綜上所述，原不起訴處分書之認定已詳敘認為被告乙○○、
    丙○○並無對聲請人施用詐術致其陷於錯誤之情節，就聲請
    人所指傳票、支出證明單、支票等文件不足以證明被告二人
    涉有詐欺取財或侵占行為，亦無從難僅憑聲請人之前開唯一
    片面指訴即認被告二人有其所指訴犯行，進而認此純屬聲請
    人與被告二人間之民事糾紛，應另循民事訴訟途徑解決，因
    認被告乙○○、丙○○所涉詐欺取財等罪嫌不足，始據以為
    不起訴處分，處分書所憑理由及論斷已甚明確，聲請人上開
    指摘，均難認有據，前述經臺灣臺北地方法院檢察署檢察官
    認罪嫌不足所為不起訴處分，嗣復經臺灣高等法院檢察署檢
    察長認再議無理由而駁回再議，核無不合，聲請人仍執陳詞
    ，向本院聲請交付審判，為無理由，應予駁回。
據上論斷，依刑事訴訟法第二百五十八條之三第二項前段，裁定
如主文。
中    華    民    國    95    年    5     月    19    日
                  臺灣臺北地方法院刑事第四庭
                          審判長法  官  劉慧芬
                                法  官  李桂英
                                法  官  林麗真
上正本證明與原本無異。
本裁定不得抗告。
                                書記官  蕭承信
中    華    民    國    95    年    5     月    23    日


司法院資訊處製作；財團法人民間司法改革基金會備份。
